臺灣高雄地方法院刑事判決　　　　　　 100年度選訴字第59號
公　訴　人　臺灣高雄地方法院檢察署檢察官
被　　　告　顏金得
指定辯護人　顏萬文律師
上列被告因違反公職人員選舉罷免法案件，經檢察官提起公訴（
99年度選偵字第149 號），本院判決如下：
    主  文
顏金得犯公職人員選舉罷免法第一百零二條第一項第一款之交付
賄賂罪，處有期徒刑壹年貳月，併科罰金新臺幣壹佰貳拾萬元，
罰金如易服勞役，以罰金總額與壹年之日數比例折算。褫奪公權
貳年。用以交付之賄賂新臺幣拾壹萬肆仟伍佰柒拾肆元，沒收。
    事  實
一、顏金得係民國99年9 月13日登記為改制後高雄市第一屆議員
    選舉第14選區（即籍設高雄市桃源區、六龜區、阿蓮區、田
    寮區、岡山區、燕巢區、橋頭區、鼓山區、鹽埕區、前金區
    、新興區之山地原住民共同票選出乙名山地原住民市議員）
    候選人，為求順利當選，竟基於對選區內之團體，假借捐助
    名義交付賄賂，而使其構成員為投票權一定行使之單一犯意
    ，利用自己約甫自98年「八八風災」後，方實際持續參與址
    設高雄市桃源區桃源里南進巷178 號之臺灣基督長老教會南
    布中會桃源教會（下稱桃源基督長老教會）之機會，及該教
    會會計顏麗華每週均會製作詳載會員逐筆捐獻及教會支出之
    「主日奉獻收支週計表」，並於次週主日禮拜前印製與會員
    人數相當之份數供會員取閱，且於次週主日禮拜活動之適當
    時機，另以口頭方式，向出席會員報告「主日奉獻收支週計
    表」所載捐獻情形，暨由牧師每週均會帶領全體出席會員為
    公職參選人等祈福（代禱）等慣例，而於99年10月3 日，假
    借捐助名義，接續就「什一奉獻」（或稱「月定獻金」，下
    一律以「什一奉獻」稱之）、「感恩奉獻」等捐獻項目，各
    捐獻數十倍（甚至百餘倍）於自己以往捐助金額及其他捐助
    者之新臺幣（下同）7 萬1074元、4 萬3500元高額現金，合
    計達11萬4574元。嗣桃源基督長老教會之出納（起訴書誤載
    為會計，應予更正）顏麗華（並無事證足認與顏金得有何犯
    意聯絡、行為分擔）果循例將顏金得前述捐助情形，完整登
    載入「臺灣基督教長老教會南布中會桃源教會99年10月3 日
    第41期主日奉獻收支週計表」內且印製予全體會員取閱，並
    於99年10月10日之主日禮拜活動中，當眾報告予出席之百餘
    位會員知悉而公告周知；再輔以牧師伊斯瑪哈撒嗯尼安嗯（
    亦無事證足認與顏金得有何犯意聯絡、行為分擔，下稱尼安
    嗯）援例於主日禮拜活動中，帶領出席會員全體為單一之市
    議員候選人顏金得及其他里長參選人祈福（代禱），甚或伴
    以部分會員（亦無事證足認渠等與顏金得有何犯意聯絡、行
    為分擔，且無事證堪認係尼安嗯或教會長老兼國民黨部主任
    曾金福所為，起訴書此部分乃係誤載，應予更正）以母語高
    喊「山多」（音譯，意旨：達成，即成功之意）表達支持，
    並示意其他會員同聲齊呼「山多」等手法，藉此請求桃源基
    督長老教會會員中具有高雄市議會第一屆議員選舉第14選區
    即山地原住民代表投票權者，在該次選舉中投票支持顏金得
    。
二、案經高雄市政府警察局左營分局報請臺灣高雄地方法院檢察
    署檢察官偵查起訴。
    理  由
壹、證據能力方面
一、證人王明成於警詢中未曾證稱：牧師尼安嗯及長老曾金福有
    請求在場會員在市議員投票時支持被告、投被告一票，及帶
    頭呼喊被告當選等語，業經本院受命法官偕同被告、辯護人
    及檢察官，當庭勘驗證人王明成警詢錄音帶之完整內容確認
    無訛，並製有勘驗筆錄1 份在卷可憑（本院訴字卷第202 至
    208 頁），是以警詢筆錄（警卷第23至24頁）與本院受命法
    官勘驗結果不符之部分，依刑事訴訟法第100 條之1 第2 項
    規定，自不得作為本案證據使用。
二、按被告以外之人（包括證人、鑑定人、告訴人、被害人及共
    同被告等，下同）於偵查中向檢察官所為陳述，除顯有不可
    信之情況者外，得為證據，刑事訴訟法第159 條之1 第2 項
    定有明文。蓋被告以外之人所為之偵查筆錄，性質上固屬傳
    聞證據，惟現階段刑事訴訟法規定檢察官代表國家偵查犯罪
    、實施公訴，依法具有訊問證人等權，且證人須經具結，而
    實務運作時，檢察官偵查中向證人所取得之陳述，原則上均
    能遵守法律規定，不致違法取供，可信度極高。職是，如證
    人前於偵查中已具結而為證述，除反對該項供述得具有證據
    能力之一方已釋明「顯有不可信之情況」之理由外，不宜即
    遽指該證人於偵查中之陳述不具證據能力。經查，證人王明
    成之偵查中陳述，前經具結，而被告及其辯護人並未指明該
    等陳述有何「顯不可信之情況」，而係空言謂證人王明成於
    偵查中乃係答非所問且所述與事實不符云云，並執此抗辯該
    項偵查中陳述欠缺證據能力（本院卷第20頁及第221 頁反面
    參照），原無足取，況該位證人已於本院審理時到庭接受被
    告及辯護人之對質、詰問，而賦予被告反對詰問之機會，依
    前述說明，該位證人於偵查中之陳述，自應有證據能力。
三、除前已說明之部分外，本判決所引用之其他證據資料（詳後
    引用之各項證據），其中係屬傳聞證據部分，縱無刑事訴訟
    法第159 條之1 至第159 條之4 或其他規定之傳聞證據例外
    情形，亦因被告、辯護人及檢察官均於本院準備程序中，明
    示同意作為證據使用（本院卷第20頁參照），且本院審酌卷
    內並無事證顯示各該陳述之作成時、地與週遭環境，有何致
    令陳述內容虛偽、偏頗之狀況後，也認為適當，依刑事訴訟
    法第159 條之5 第1 項之規定，為傳聞法則之例外，應有證
    據能力。
貳、實體方面
一、訊據被告固坦認其為桃源基督長老教會之會員，且係99年之
    改制後高雄市第一屆議員選舉第14選區山地原住民代表候選
    人，並約自98年「八八風災」過後，持續參與桃源基督長老
    教會之活動，復曾於99年10月3 日之主日禮拜活動時，依序
    就「什一奉獻」、「感恩奉獻」等捐助項目，各捐獻7 萬10
    74元、4 萬3500元等情，惟矢口否認有何公職人員選舉罷免
    法第102 條第1 項第1 款之交付賄賂犯行，並辯稱：我約自
    98年「八八風災」後之當年10月起，即持續參與桃源基督長
    老教會之主日禮拜活動，並固定按月薪十分之一，每月進行
    「什一奉獻」，各捐約4100餘元，另就「感恩奉獻」部分也
    捐助過。嗣我於99年10月2 日任滿25年公職辦理退休，而一
    次獲有114 萬5734元之收入，扣除辦理優惠存款之43萬5300
    元部分，尚有71萬0434元可由我隨意動支，是故我以此進行
    「什一奉獻」是為7 萬1074元，而前述優存部分，我也是約
    取十分之一，另以「感恩奉獻」名義捐助4 萬3500元予教會
    ，前述2 項捐助均係本於自身之宗教信仰循例而為，並無任
    何選舉考量云云（本院卷第16至18頁）。經查：
  (一)被告於99年9 月13日登記為改制後高雄市第一屆議員選舉第
    14選區（即籍設高雄市桃源區、六龜區、阿蓮區、田寮區、
    岡山區、燕巢區、橋頭區、鼓山區、鹽埕區、前金區、新興
    區之山地原住民共同票選出乙名山地原住民市議員）候選人
    ，且為址設高雄市桃源區之桃源基督長老教會會員，並約自
    98年「八八風災」過後之當年10月起，持續參與桃源基督長
    老教會之活動，復曾於99年10月3 日之主日禮拜活動時，依
    序就「什一奉獻」、「感恩奉獻」等捐助項目，各捐獻7 萬
    1074元、4 萬3500元，合計達11萬4574元；又桃源基督長老
    教會之出納顏麗華，每週均會製作詳載會員逐筆捐獻及教會
    支出之「主日奉獻收支週計表」，並於次週主日禮拜前印製
    與會員人數相當之份數供會員取閱，且於次週主日禮拜活動
    之適當時機，另以口頭方式，向出席會員報告「主日奉獻收
    支週計表」所載捐獻情形，另桃源基督長老教會之牧師尼安
    嗯，則會在主日禮拜時，帶領全體出席會員為公職參選人等
    祈福（代禱）各情，均為被告所不爭執（本院卷第16至18頁
    ），且經證人即桃源基督長老教會出納顏麗華迭於警詢、偵
    查中證稱：我是桃源基督長老教會之出納，負責記帳等工作
    ，教會歷來之捐助方式，均是會員於參加教會活動時，自行
    將款項放入信封（指奉獻袋，下逕稱奉獻袋）內，及註記捐
    獻者姓名並標明「什一奉獻」或「感恩奉獻」等捐助項目，
    再由我負責清點數日製作成週報（應係指「主日奉獻收支週
    計表」，下同），於次週主日發放予全體會員，並在牧師講
    道完後，再由我以當眾宣讀之方式進行公布。又被告確曾於
    99年10月3 日，在教會內，分別就「什一奉獻」、「感恩奉
    獻」等項目，各捐獻7 萬1074元、4 萬3500元，而這些捐助
    情形確曾在99年10月10日之主日禮拜活動中進行公布，當天
    也有循例為身為市議員候選人之被告及其他里長候選人代禱
    ，被告也是改制後第一屆議員選舉第14選區之4 位參選人中
    ，唯一一位桃源基督長老教會之會員等語綦詳（警卷第11至
    15頁、偵卷第37至40頁），證人即桃源基督長老教會牧師迭
    於警詢、偵查及本院審理中證稱：我是桃源基督長老教會之
    牧師，我知道，因為被告參選登記後曾與我碰面談話，但被
    告於99年10月3 日所捐獻之「什一奉獻」7 萬1074元、「感
    恩奉獻」4 萬3500元，則是我於次週（即99年10月10日）閱
    讀週報時知悉的，我們每週均會由出納等幹部將上週之會員
    捐助情形製作成週報發予會員，並在主日禮拜活動中上臺報
    告，讓會員得以邊看邊聽。又自得知教會會員登記參選公職
    時起，我每天都會鼓勵會員替參選人禱告（代禱），在主日
    禮拜活動時也同樣會替參選人代禱，大部分是當週值星長老
    以母語簡要引言指明欲參選之公職後，再由我帶領全席出席
    會員為參選人祈福，這樣持續幾次後，出席會員一定會知道
    那幾位會員將參選何項公職，進行過此程序後，才接著由幹
    部報告上週奉獻狀況，主日禮拜之流程都是代禱後，就接著
    報告會員上週奉獻情形等語屬實（警卷第5 至10頁、偵卷第
    28至30頁、本院卷第142 至145 頁），及證人顏光明證稱：
    我是桃源基督長老教會99年10月10日主日禮拜之值星長老，
    主日禮拜之流程是每週固定的，除了唱詩及牧師講道外，還
    包含代禱及報告上週捐助等項，我們代禱之方式是從獲悉被
    告等會員參選公職起，就將他們的姓名列入代禱名單，之後
    每週均會持續利用主日禮拜之「代禱」程序，為連同被告在
    內之每一位參選人祈福等語明確（本院卷第139 至141 頁）
    ，並有高雄市選舉委員會100 年4 月13日高市選一字第1000
    000657號函暨檢送之第14選區候選人登記冊、當選人名單（
    本院卷第53至56頁）、高雄市第一屆議員選舉之應選名額表
    （本院訴字卷第45至46頁）、第14選區候選人得票概況（本
    院訴字卷第47至50頁）、選舉公報影本（本院訴字卷第51頁
    ）、「臺灣基督教長老教會南布中會桃源教會99年第1 至45
    期主日奉獻收支週計表（內含當年10月3 日第41期主日奉獻
    收支週計表）及封面」影本（警卷第96頁、偵卷第143 至18
    7 頁，其中第41期附在第147 頁）、桃源基督長老教會99年
    10月10日上、下午主日禮拜程序表暨當日之教會財務收支報
    告內容（警卷第89至90、93頁）在卷可稽，自均堪認定。
  (二)被告雖以首揭情詞置辯。惟查：
  1.按公職人員選舉罷免法第102 條第1 項第1 款之對選舉團體
    或機構賄選罪，係鑒於團體或機構之構成員間彼此互為影響
    而形塑一定之凝聚力，倘對該團體或機構賄選，足以影響或
    動搖其構成員之投票意向，而達到實際影響投票之效果，其
    惡性不亞於對有投票權人直接行賄罪，乃約制行為人不得假
    借任何捐助名義，以間接迂迴方式，透過對其選舉區內之團
    體或機構行賄，使其構成員為投票權之一定行使或不行使，
    以防止金錢或其他不正利益介入選舉，維護選舉之公平與純
    正。行為人間接透過對團體或機構之行賄，其對象雖非構成
    員，且祗要有使該構成員為一定投票權之行使或不行使為已
    足，不以該構成員確已行使或不行使為必要，但該賄選行為
    仍須與團體或機構之構成員不行使投票權或為一定之行使之
    間，具有交換選民投票權之對價關係，始克相當。茍非屬其
    團體或機構之構成員，或其構成員無投票權者，即無使其不
    行使或為一定之行使投票權之可言。至於行為人對團體或機
    構所交付之財物或其他利益，既係假借捐助名義，從其名目
    上自不可能明示為選舉之用，是否遂行賄選之實而具有違法
    性，除應就行為人之主觀犯意等心理狀態、行為時之客觀情
    事，本於邏輯推理為綜合判斷外，仍須異時異地，衡酌社會
    常情及經驗法則，在不悖離國民之法律感情與認知下，就社
    會一般生活經驗予以評價其捐助有無逾越社會相當性，而與
    當今社會大眾之觀念相連結，憑為判斷是否足以影響或動搖
    各該團體或機構構成員之投票意向而定，始能彰顯該罪之立
    法本旨，以及與捐助之本質在於行善或祈福之念有所區隔，
    而為人民所接受（最高法院98年度臺上字第7793號判決意旨
    參照），合先指明。
  2.依桃源基督長老教會98、99年度現金簿影本（附於卷末信件
    袋）顯示，該教會98、99年度之整年支出分別為385 萬1301
    元、303 萬5251元，其中各包含單筆200 萬元、60萬元之擬
    建新教堂之建築基金支出，則將建築基金予扣除後，可知桃
    源基督長老教會98、99年度之歷常支出總數乃在185 萬餘元
    至240 餘萬元之間，則以被告於99年10月3 日單一日所捐助
    之金額合計，即已約占桃源基督長老教會近年「每年總支出
    」之二十分之一，金額自不可謂不鉅。再者，桃源基督長老
    教會除被告以外之會員，就「什一奉獻」之每次捐助金額，
    多為250 元至1 萬元之間，並以1000至4000元間之金額為大
    宗，單一次即捐獻上萬元之金額者，原極為罕見，縱使累積
    一整年之捐贈總數，亦僅有尼安嗯家族、顏麗華家族曾於98
    年間捐助金額逾7萬1074元（即被告於99年10月3日一次捐助
    之金額，下同），及尼安嗯家族、顏麗華家族、顏金安家族
    、洪韻珠家族捐助金額逾7萬1074元；另就「感恩奉獻」部
    分，雖捐助情形多較「什一奉獻」為踴躍，然每次捐助金額
    ，則多係500元、1000元或2000元等數目，單一次即捐獻萬
    元金額者僅有過2次（99年7月11日洪韻珠、99年8月1日顏文
    良，各為1萬元），是以每週之「感恩奉獻」總金額多在數
    千至萬餘元之間，僅99年2月14日即農曆大年初一該次合計
    逾4萬3500元（即被告於99年10月3日一次捐助之金額，下同
    ）之情形，縱使累積一整年之捐贈總數，亦無任何會員曾單
    就「感恩奉獻」乙項，即合計捐助達4萬3500元者，有前述
    「臺灣基督教長老教會南布中會桃源教會99年第1至45期主
    日奉獻收支週計表」影本（偵卷第143至187頁）、桃源基督
    長老教會98、99年度個人獻金明細表（附於卷末信件袋）可
    稽，足見被告於99年10月3日單日所為7萬1074元之「什一奉
    獻」，及4萬3500元之「感恩奉獻」等捐助，金額均已遠遠
    超過多數會員一年累積捐助之總數，且與其他會員本於信仰
    之一般祈福、行善捐助情形相較，期間乃存有數十倍，甚達
    百餘倍之明顯差距，要非尋常，而顯然別有所圖，自足引起
    其他會員之注意，證人顏麗華、曾金福各證稱：被告於99
    年10月3日之捐助行為並無任何異常，大家知道後並未引起
    轟動云云（警卷第15、18頁），核非事實。
  3.復就被告歷來參與桃源基督長老教會活動及對該教會之捐助
    情形以觀，被告原自承其係自98年「八八風災」後之當年約
    10月起，始持續參與桃源基督長老教會之相關活動並進行每
    月約4100餘元之「什一奉獻」等情（本院卷第17頁），核與
    證人尼安嗯證稱：我擔任桃源基督長老教會牧師3 年多，除
    非是生病，否則我每天都會在教會內，每逢主日禮拜時，我
    也都會負責向會員講道，被告是桃源基督長老教會之會員，
    但被告之前未來教會，也未捐助（偵卷第29頁、本院卷第14
    2-143 頁）、證人王秋珠：我是桃源基督長老教會會員，幾
    乎每週均會參與主日禮拜活動，印象中，被告很少參與教會
    活動，也很少對教會進行捐助（偵卷第92頁）各等語相符，
    足見在99年10月前，被告僅曾持續參與桃源基督長老教會活
    動約一年之期間，再之前則罕見其在教會活動中現身，亦乏
    對教會進行捐助之具體紀錄。再依前述「臺灣基督教長老教
    會南布中會桃源教會99年第1 至45期主日奉獻收支週計表」
    影本（偵卷第143 至187 頁）、桃源基督長老教會98年度個
    人獻金明細表（附於卷末信件袋）另明確記載：被告連同配
    偶楊秋菊2 人於98年度就「什一奉獻」捐助之總金額為7620
    元，就「感恩奉獻」則為1 萬3200元，又被告於99年1 月至
    同年9 月間，雖持續按月進行「什一奉獻」乙次，但除曾列
    名於「感恩節奉獻名單」外，就「感恩奉獻」項目則未曾進
    行過捐助各節，暨證人杜正於警詢中證稱：我自66年起即持
    續參與桃源基督長老教會活動，並因而認識同教會之被告，
    被告於99年10月3 日當天合計捐11萬餘元異於平常，因為被
    告之前沒有捐那麼多錢，也很少進行捐助等語（警卷第56至
    57頁），則被告於99年10月3 日單日所為之7 萬1074元之「
    什一奉獻」，及4 萬3500元之「感恩奉獻」等捐助，亦俱與
    其先前之捐助模式迥異，從而被告關於前述捐助均僅係其本
    於信仰循例為之等所辯，顯屬子虛，要難採信。況被告於99
    年10月3 日單日所為之捐助，非僅異於其先前之捐助模式，
    且在捐助金額上，更高達其他會員例行捐助之數十倍，甚至
    百餘倍，而足引起其他會員之注意，業經本院詳予認定如前
    ，參以證人顏麗華、尼安嗯均一致證稱：「感恩奉獻」並不
    像「什一奉獻」要求每月均繳薪資的十分之一，而是看個人
    ，有感動就可以捐助，且金額沒有規定，100 元、500 元、
    1000元都可以等語（警卷第13頁、本院卷第144 頁反面），
    並佐諸桃源基督長老教會會員以往進行「什一奉獻」或「感
    恩奉獻」時，原不乏以「15號」、「150 號」或「152 號」
    等非一望即知代碼進行者，甚別有「無記名」之全然隱名前
    例（偵卷第143 至187 頁參照），暨被告亦自陳：我於99年
    11月間，因為考量到選舉，所以採取「無記名」方式捐助60
    0 餘元各情（本院卷第18頁），從而縱認「什一奉獻」應在
    獲取所得之當下立即捐出，不得（或不宜）稍有推遲、拖延
    ，始足表彰信仰之堅定，然就「感恩奉獻」部分，則尚無需
    趕在與「什一奉獻」同日併予捐助之必要，且即使採取隱名
    之手法進行各項奉獻，也未稍減信仰之虔誠。被告竟於已具
    市議員候選人身分之99年10月3 日，毫不避諱接續以「什一
    奉獻」、「感恩奉獻」名義，各捐助7 萬1074元、4 萬3500
    元，而合計達11萬4574元，若謂被告於捐助之際，要無任何
    藉此為自己塑造慷慨捐助（奉獻）等正面形象並趁機對外宣
    傳，進而藉此爭取其他會員支持等選舉考量，孰能置信？至
    被告雖以卷附銓敘部函（偵卷第139 至141 頁）、公務人員
    退休金及其他現金給與補償金計算書（偵卷第142 頁），證
    明其於99年10月初確曾一次獲取總額達百萬餘元之退休金，
    並執此作為其單日捐助該筆退休金之十分之一，只是本於信
    仰而為之論據，惟前述銓敘部函亦同時載明被告乃係55歲自
    願提前退休一情，被告既非屆齡遭強制退休並領得退休金，
    而係自行申請提前退休以領取退休金，換言之，本案被告退
    休金收入之發生及發生之時點，毋寧均取決於被告之主動申
    請而來，被告享有完足之支配權，自不容被告執此為其乃本
    於信仰捐助退休金十分之一之論據甚明。
  4.改制後高雄市第一屆議員選舉第14選區之有投票權人數目為
    6195人，其中72% 、4435人籍設高雄市桃源區，且該次選舉
    共有4 人競逐單一應選名額，亦有前述應選名額表（本院訴
    字卷第45至46頁）、選舉公報影本（本院訴字卷第51頁）可
    按，則高雄市桃源區自然是第14選區參選人所公認最應用心
    開拓選票之重點區域，另將投票率等項列入考量後，更可知
    本選區當選門檻約在千餘票之間，而卷附高雄市選舉委員會
    100 年4 月13日高市選一字第1000000657號函暨所檢送之當
    選人名單（本院卷第53、55至56頁）、第14選區候選人得票
    概況（本院訴字卷第50頁）亦顯示：有投票權人數較多之選
    區（即第1 至11選區），除非受惠於婦女保障名額，參選人
    需獲取萬票以上，始有當選可能，而原住民代表（即第12至
    15選區每選區各1 位，合計4 位）之當選票數則均為千餘票
    ，其中本選區（即第14選區）當選人之總得票數為1240票，
    更係本屆市議員當選人中票數最低者。又桃源基督長老教會
    正巧位於被告應積極爭取有投票權人分布最多之高雄市桃源
    區內，且該教會之252 位陪餐會員，其中至少有226 位具有
    改制後高雄市第一屆議員選舉第14選區山地原住民代表之投
    票權人，比例高達90% ，而該教會所舉辦之主日禮拜，每週
    均約有110 至120 餘位會員參與，甚曾多達156 餘位會員共
    同出席等情，分經證人顏麗華證述明確（偵卷第39頁），及
    本院受命法官逐一比對桃源基督長老教會陪餐會員名冊、選
    舉人名冊後當庭勘驗屬實，並製有勘驗筆錄暨附件在卷（本
    院卷第127 至134 頁），及桃源基督長老教會陪餐會員名冊
    影本（本院卷第116 至117 頁）、選舉人名冊影本（附於卷
    末信件袋）、「臺灣基督教長老教會南布中會桃源教會99年
    第1 至45期主日奉獻收支週計表」影本（偵卷第143  至187
    頁，該週計表有時會一併統計禮拜人數，以第180 頁所附之
    第8 期主日奉獻收支週計表為例，該次主日禮拜人數即高達
    156 人）存卷可稽，桃源基督長老教會內之有投票權人數，
    既已達當選該選區山地原住民代表所需票數之五分之一，則
    對於參選人順利當選與否，自係屬舉足輕重，而會員普遍出
    席參與之主日禮拜等活動，更係參選人中唯一具有該教會會
    員身分之被告，為自己宣傳進而爭取會員支持之最便捷場合
    至明。
  5.高雄市桃源區乃係布農族山地原住民群居之處（下逕稱原鄉
    ），而在原鄉中，教會不僅為住民之信仰中心，更與虔誠會
    員之生活緊密相關，而在各個層面均有相當之影響力，為眾
    所週知。再參以本院前所認明位處第14選區內最激烈競爭處
    之桃源基督長老教會，其會員中有投票權人數，對於參選人
    順利當選與否，舉足輕重，而會員們普遍出席參與之主日禮
    拜等活動，更係參選人最便捷之自我宣傳場合各情，已足推
    認被告乃憑藉其為同選區4 位參選人中唯一具有桃源基督長
    老教會會員之身分，刻意利用前述桃源基督長老教會之為參
    選人代禱、將會員奉獻情形公告週知等慣例，採取於99年10
    月3 日單日接續對桃源基督長老教會所為7 萬1074元、4 萬
    3500元之巨額異常捐助手法，引起會員關注自己參選之事，
    並廣為宣傳，進而藉此爭取會員之投票支持；另一方面，信
    賴桃源基督長老教會之虔誠會員，確較易在一如既往參與主
    日禮拜活動，而對於參選人可能藉機拉票尚欠缺心理防備之
    狀態下，因甫與全體出席會員共同為被告此單一市議員參選
    人代禱（其他之代導對象則為里長候選人），旋又見、聽聞
    被告之慷慨捐助舉措，因而萌生或堅定同為桃源基督長老教
    會一員即應在山地原住民代表（市議員）選舉中支持被告等
    相關想法，此由證人王明成前於偵查中證稱：「…他們就講
    …我們一起喊…」、「用母語喊『山多』」等語（本院卷第
    212 頁），即部分會員（亦無事證足認渠等與顏金得有何犯
    意聯絡、行為分擔）確曾在獲悉被告之巨額捐助情形後，當
    場以母語高喊「山多」（音譯，意旨：達成，即成功之意）
    表達支持，並示意其他會員同聲齊呼「山多」一節，亦足佐
    之。換言之，被告於99年10月3 日單日接續對桃源基督長老
    教會所為7 萬1074元、4 萬3500元之巨額異常捐助，因係以
    「捐助」為名而有利塑造正面形象，復欠缺直接對有投票權
    人行賄之外觀，而不致引起會員之心理防備與反感，較諸其
    將等額之11萬4574元現金，直接平均分予會員中226 位有投
    票權人（經換算每人約得506 元）以尋求渠等投票支持之手
    法，對於虔誠桃源基督長老教會會員投票意向之影響，實無
    不及，甚有過之，則按國民之法律感情與認知，及社會一般
    生活經驗，應認被告於99年10月3 日對桃源基督長老教會所
    為之捐助行為，核與本於信仰而為之祈福、行善等舉措明顯
    有所區隔，並足以影響桃源基督長老教會會員之投票意向，
    且對於欠缺財力對桃源基督長老教會為相同捐贈之選區內其
    他參選人，尚構成濫用自身財力之不公平競爭，自非法之所
    許。質言之，被告將總額達11萬4574元之款項交予桃源基督
    長老教會之行為，與桃源基督長老教會會員投票權之一定行
    使間，顯具對價關係，至為灼然，被告首揭所辯，均屬卸責
    之詞，無足採信。
  (三)綜上所述，被告犯行堪以認定，應依法論科。
二、核被告所為，係犯公職人員選舉罷免法第102 條第1 項第1
    款，對於該選舉區內之團體或機構，假借捐助名義，交付財
    物，使其團體之構成員，投票權為一定之行使罪（簡稱公職
    人員選舉罷免法第102 條第1 項第1 款之交付賄賂罪）。按
    刑法刪除連續犯規定之同時，對於合乎接續犯或包括的一罪
    之情形，為避免刑罰之過度評價，已於立法理由說明委由實
    務以補充解釋之方式，發展接續犯之概念，以限縮數罪併罰
    之範圍。而多次投票行賄行為，在刑法刪除連續犯規定之前
    ，通說係論以連續犯。鑑於公職人員選舉，其前、後屆及不
    同公職之間，均相區隔，選舉區亦已特定，以候選人實行賄
    選為例，通常係以該次選舉當選為目的。是於刪除連續犯規
    定後，苟行為人主觀上基於單一之犯意，以數個舉動接續進
    行，而侵害同一法益，在時間、空間上有密切關係，依一般
    社會健全觀念，難以強行分開，在刑法評價上，以視為數個
    舉動之接續實行，合為包括之一行為予以評價，較為合理（
    最高法院99年度第5 次刑事庭會議(一)決議意旨參照），查被
    告本案2 次捐助舉動，乃於同日、同地所為，且對象均係桃
    源基督長老教會而亦屬單一，復以順利當選改制後高雄市議
    會第一屆議員為目的而侵害同一法益，則由前述之時、空上
    密切關係等項以觀，依一般社會健全觀念，難以強行分開，
    在刑法評價上，以視為數個舉動之接續實行，合為包括之一
    行為予以評價，較為合理，且符立法之本旨，公訴人漏未論
    及此，應予補充。
三、本院審酌選舉乃民主政治之重要基石，選民能否依據候選人
    ，之品行、學識、才能、政見等資料而選賢與能，攸關一國
    政治之良窳，而賄選足以破壞候選人間之公平競爭，本為敗
    壞政風之主要根源，而變相以捐助機關、團體之名，行求期
    約、交付財物，期使該機關、團體構成員為投票權一定之行
    使，亦為法所不容。被告竟為謀順利當選，假借捐助名義，
    對選區內桃源基督長老教會交付巨額財物，以影響會員之投
    票意向，自已危害選舉制度之公正性，誠屬不該。惟念被告
    於偵審程序中，就自己之客觀犯行，尚知坦認不諱，再斟酌
    被告並無前科，有臺灣高等法院被告前案紀錄表可按，要非
    素行不佳之人，及其係公務員退休等一切情狀，爰量處如主
    文所示之刑（含有期徒刑及併科罰金刑），至公訴人求予量
    處有期徒刑2 年，疏未慮及公職人員選舉罷免法第102 條第
    1 項第1 款原已明定該罪之主刑除有期徒刑之自由刑外，「
    必」併科100 萬元以上罰金之財產刑等規定，自嫌不當。末
    就併科罰金刑部分，諭知易服勞役之折算標準，並依公職人
    員選舉罷免法第113 條第3 項之規定，宣告褫奪公權2 年，
    而被告用以交付之賄賂合計11萬45 74 元，則應依公職人員
    選舉罷免法第102 條第3 項之規定，不問屬於被告與否（該
    法條之受捐助團體或機構，雖得依法就行為人之捐助享有所
    有權，但因非屬自然人而欠缺犯罪能力，是以應尚無刑法第
    143 條第2 項沒收規定之適用），宣告沒收。
據上論斷，應依刑事訴訟法第299 條第1 項前段，公職人員選舉
罷免法第102 條第1 項第1 款、第3 項、第113 條第3 項，刑法
第11條、第42條第5 項前段、第37條第2 項，判決如主文。
本案經檢察官張貽琮到庭執行職務。
中    華    民    國  100     年    9     月    27    日
                  刑事第一庭  審判長法  官  黃三友
                                    法  官  陳億芳
                                    法  官  莊珮吟
以上正本證明與原本無異。
如不服本判決應於收受判決後10日內向本院提出上訴書狀，並應
敘述具體理由。其未敘述上訴理由者，應於上訴期間屆滿後20日
內向本院補提理由書(均須按他造當事人之人數附繕本)「切勿逕
送上級法院」。
中    華    民    國  100     年    9     月    27    日
                                    書記官  鍾淑美
◎附錄本案所犯法條：
《公職人員選舉罷免法第102 條》
有下列行為之一者，處1 年以上7 年以下有期徒刑，併科新臺幣
100 萬元以上1000萬元以下罰金：
一、對於該選舉區內之團體或機構，假借捐助名義，行求期約或
    交付財物或其他不正利益，使其團體或機構之構成員，不行
    使投票權或為一定之行使。
二、以財物或其他不正利益，行求期約或交付罷免案提議人或連
    署人，使其不為提議或連署，或為一定之提議或連署。
預備犯前項之罪者，處1 年以下有期徒刑。
預備或用以行求期約或交付之賄賂，不問屬於犯人與否，沒收之
。